臺北高等行政法院判決
　　　　　　　　　　　　　　　　　　 95年度簡字第00937號
　　　　　　　　　　　　　　　.
原　　　告　甲○○
被　　　告　法務部
代　表　人　乙○○部長）住同.
訴訟代理人　丁○○
　　　　　　戊○○
上列當事人間因申報公職人員財產事件，原告不服行政院中華民
國95年10月5日院臺訴字第0950091453號訴願決定，提起行政訴
訟。本院判決如下：
    主  文
原告之訴駁回。
訴訟費用由原告負擔。
　　事  實
一、事實概要：
    緣本件被告以原告係臺灣苗栗地方法院檢察署（以下簡稱苗
    栗地檢署）檢察官，為公職人員財產申報法第2條第1項第10
    款規定應申報財產之人員，於93年申報財產時，溢報其台新
    國際商業銀行（以下簡稱台新銀行）中港分行存款新臺幣（
    下同）19,347元及臺灣銀行苗栗分行存款149,684元，故意
    申報不實，乃依公職人員財產申報法第11條第1項後段規定
    ，以民國（下同）95年5月26日法財申罰字第0951108809號
    函附處分書處以罰鍰6萬元。原告不服，提起訴願，遭決定
    駁回，遂提起本件訴訟。
二、兩造聲明：
　(一)原告聲明：
    1.撤銷原處分及訴願決定。
    2.訴訟費用由被告負擔。
　(二)被告聲明：
    1.駁回原告之訴。
    2.訴訟費用由原告負擔。
三、兩造之爭點：
  (一)原告主張之理由：
    1.原告於93年12月28日陳報公職人員財產申報表時，因公務
      繁忙無法翻閱相關規定，而過失未行瞭解申報日即為應受
      稽查之基準日，遂於本署政風室人員到辦公室來催申報單
      列印時，基於避免所誤認之基準日存款金額與當日查詢存
      款金額有出入，且深信即使與基準點有些許出入，該差額
      於生活所需相當之數額內，亦不構成隱匿財產之「不實」
      認定，並為當時政風室人員所認同，勸告寧願多報也不要
      因短報而遭裁罰，故就手上之存簿及依序電詢銀行行員所
      告知現有存款金額下，預將服務機關薪水與夫婿匯入生活
      費加入，並約略扣除生活開支而申報上開數額，原告自認
      該經調整後之數額始為符於受查基準時狀況之經濟現狀，
      不料原告為誠實申報之畫蛇添足舉動，竟遭曲解為有不實
      申報之未必故意。實則原告之目的係為誠實申報確切之財
      產狀況，毫無申報不實之故意，亦非有意發生財產申報不
      實之結果，故財產申報不實顯有違原告之本意。
    2.又當年度原告申報財產總額為514萬元，計算溢報16萬元
      ，僅為總申報財產之3%，以該溢報僅佔申報總額之些微比
      例而言，顯非公職人員財產申報法第11條所稱故意申報不
      實者甚明。況依同法第1條規定可知，本法之立法目的係
      為端正政風以確保公務員之清廉，所應懲罰者，應係故意
      不實匿報之人，如因誠實申報而誤為溢報之人，即無不實
      申報之動機，而非該法處罰之對象。故原處分及訴願決定
      顯有違誤，爰請判決如聲明所示，以維權益。
  (二)被告主張之理由：
    1.公職人員及其配偶之財產，應一併申報，乃法定義務，本
      應忠實履行，而要求公職人員申報財產之規範目標，最低
      限度即是要求擔任特定職務之公職人員，其個人、配偶及
      未成年子女之財務狀況可供公眾檢驗，進而促進人民對政
      府施政廉能之信賴，是公職人員若未能確實申報財產狀況
      ，即使其並無隱匿財產之意圖，無論其申報不實係基於直
      接故意或間接故意，均符公職人員財產申報法「故意申報
      不實」違章行為之「故意」要件。
    2.經查，原告93年度財產申報表，有關銀行存款部分均一律
      填具187萬元、60萬元、20萬元、30萬元、9萬元等粗略整
      數，可見原告未於申報前，詳實登簿查詢，導致申報資料
      與實際財產狀況有所出入之情況，亦為其所得預見；又所
      謂故意申報不實，除包括隱匿財產之漏報情形外，尚包含
      預留資產或負債成長空間之溢報在內；況原告溢報之金額
      近17萬元，尚非小額，是尚難執溢報非屬故意申報不實為
      理由卸責，其有申報不實之間接故意，應堪認定。
    理  由
一、按公職人員財產申報法第2條第1項第10款規定，法官、檢察
    官，應依公職人員財產申報法申報財產。第5條規定「公職
    人員應申報之財產如左：一、不動產、船舶、汽車及航空器
    。二、一定金額以上之存款、外幣、有價證券及其他具有相
    當價值之財產。三、一定金額以上之債權、債務及對各種事
    業之投資。公職人員之配偶及未成年子女所有之前項財產，
    應一併申報。」第11條第1項規定「公職人員明知應依規定
    申報，無正當理由不為申報，處新臺幣6萬元以上30萬元以
    下罰鍰。其故意申報不實者，亦同。」同法施行細則第19條
    規定「本法第5條第1項第2款及第3款之一定金額，依左列規
    定：一、存款、有價證券、債權、債務及對各種事業之投資
    ，每類之總額為新臺幣100萬元，或有價證券之上市股票總
    額為新臺幣50萬元。二、外幣類之總額為折合新臺幣20萬元
    。三、其他具有相當價值之財產，每項（件）價額為新臺幣
    20萬元。公職人員之配偶及未成年子女依本法第5條第2項規
    定應一併申報之財產，其一定金額，應各別依前項規定分開
    計算。‧‧‧。」
二、查原告係苗栗地檢署檢察官，於93年申報財產時，溢報本人
    台新銀行中港分行存款19,347元及臺灣銀行苗栗分行存款14
    9,684元，有原告填報之公職人員財產申報表（存款部分）
    、台新銀行94年5月4日台新總法制字第09400659號及臺灣銀
    行94年4月6日銀營一乙密字第09400069471號函附光碟櫃歷
    史明細查詢系統查詢單影本附原處分機關卷可稽，並為原告
    所不爭執，堪信為真實。兩造所爭執者僅為原告之行為是否
    該當於公職人員財產申報法第11條第1 項規定之處罰要件。
三、按公職人員財產申報法之規範意旨，乃要求擔任特定職務之
    公職人員，其個人、配偶及未成年子女之財務狀況可供公眾
    檢驗，進而促進人民對政府施政廉能之信賴，公職人員若未
    能確實申報財產狀況，縱其財產來源正當或無隱匿財產之意
    圖，均構成首揭法條所稱故意申報不實之要件，至於溢報之
    意圖、動機或有何實益，尚非本案裁罰要件。又公職人員財
    產申報法第11條第1項規定「明知應依規定申報，無正當理
    由不為申報」或「故意申報不實」，可見構成違反該規定之
    行為以故意為其主觀要件。又所謂故意並不限於直接故意，
    間接故意（學理上或稱為「未必故意」）亦屬之。「直接故
    意」乃行為人對於行政違章行為之構成要件明知並有意使其
    發生。「間接故意」則指行為人對於行政違章行為預見其發
    生，且發生不違反其本意。此外故意之內涵還可分為「構成
    要件故意」及「違法性認識」，前者是指對客觀構成要件事
    實之主觀認知，原則上是不牽涉到價值判斷。後者則是指「
    認知到自己之客觀作為是法規範所禁止者（或自己之客觀不
    作為是法規範期待自己在當時環境下應作為者）」。「構成
    要件故意」與「違法性認識」雖然在概念上可以明確區分，
    但在各種類型之刑事罪名或行政違章中，則不免有相互補充
    影響之關係，特別在行政罰之「行為罰」類型或刑事之「行
    為犯」類型，為違法行為之「行為構成要件故意」，同時也
    表徵了對法規範之蔑視與輕忽，而具備「違法性認識」。在
    「直接故意」之情況下，顯示出行為人對禁止法規範（或誡
    命法規範）之明顯蔑視，但「間接故意」則會呈現出行為人
    對法規範之輕忽與漠視，以上二者均屬「故意」，只不過責
    任有輕重而已。
四、原告係依公職人員財產申報法第2條第1項第10款規定，應申
    報財產之公職人員，本件申報日為93年12月28日，自應以該
    日為基準，詳載本人及配偶之財產現狀，如係存款，於最接
    近該日前往金融機構登簿查詢，惟依原告財產申報表之存款
    部分，均係以整數金額填報，且原告自承以約略預估前後將
    入帳之數額申報，致溢報16萬餘元存款，顯未於申報前詳實
    查詢自已財產狀況，可預見將造成財產申報資料與實際狀況
    不符，猶逕為之，其有申報不實之故意，洵堪認定，被告依
    公職人員財產申報法第11條第1項後段規定，處以罰鍰6萬元
    ，經核並無違誤。
五、原告雖以對稽查基準日不了解，及協助辦理申報之政風人員
    提供錯誤之資訊謂「寧願多報也不要因短報而遭裁罰」等為
    主張。惟查，各地檢署之政風單位為公職人員財產申報法第
    4條規定之受理財產申報單位，實務上各政風單位除受理申
    報外，亦提供各項申報之協助，為申報義務人周知之事實。
    關於稽查基準日如有疑義，原告非不能由政風單位獲得正確
    之資訊。事實上，本件原告於93年度初始申報財產時，在存
    款欄之部分原為空白，係經該機關政風人員丙○○洽請補正
    ，始行補填(見96年9月19日筆錄)，故關於稽查基準日之疑
    義，原告其實可以輕易獲得釐清，猶未為之，對法規範之違
    反難認無漠視之間接故意。至於政風人員丙○○業已否認曾
    提供原告「寧願多報也不要因短報而遭裁罰」之資訊，亦無
    從認定原告受該管主辦人員之誤導而有發生錯誤之任何阻卻
    違法事由存在。
六、綜上所述，原告所訴各節，尚無可採，原處分認事用法，並
    無違誤，訴願決定遞予維持，亦無不合，原告起訴請求如聲
    明所示，為無理由，應予駁回。
據上論結，本件原告之訴為無理由，依行政訴訟法第98條第1項
前段，判決如主文。
中　　華　　民　　國　　96　　年　　 9 　　月　 29 　日
                        第五庭法    官    張瓊文
上為正本係照原本作成。
本件以訴訟事件所涉及之法律見解具有原則性者為限，始得於本
判決送達後20日內向本院提出上訴狀並表明上訴理由，如已於本
判決宣示後送達前提起上訴者，應於判決送達後20日內補具上訴
理由（均按他造人數附繕本），且經最高行政法院許可後方得上
訴。
中　　華　　民　　國　　96　　年　　 9 　　月　 29　 日
            　　　　　　　　　書 記 官    吳柏洲
